臺灣桃園地方法院民事判決　　　　　　 93年度簡上字第139號
上　訴　人　乙○○
　　　　　　　　　　　　、2樓
訴訟代理人　許盟志律師
被　上訴人　甲○○
訴訟代理人　楊肅欣律師
上列當事人間請求遷讓房屋事件，上訴人對於民國93年6 月14日
本院桃園簡易庭92年度桃簡字第378 號第一審判決提起上訴，被
上訴人並為訴之擴張，於民國93年1 月6 日辯論終結，本院判決
如下：
        主      文
上訴駁回。
第二審訴訟費用由上訴人負擔。
原判決所命遷讓房屋之標的，應擴張包括桃園縣蘆竹鄉○○路○
段280號3樓。
        事實及理由
一、按第二審訴之變更或追加，非經他造同意，不得為之。但第
    255 條第1 項第2 款至第6 款情形，不在此限；又訴狀送達
    後，原告不得將原訴變更或追加他訴，但擴張或減縮應受判
    決事項之聲明者，不在此限。民事訴訟法第446 條第1 項、
    第255 條第1 項第3 款分別定有明文。本件被上訴人起訴時
    ，原請求上訴人應將門牌號碼桃園縣蘆竹鄉○○路○ 段280
    號1 、2 樓房屋遷讓返還被上訴人。嗣於本院民國（下同）
    94年1 月6 日言詞辯論期日聲明擴張為上訴人應將門牌號碼
    桃園縣蘆竹鄉○○路○ 段280 號1 、2 、3 樓房屋遷讓返還
    被上訴人。核屬擴張應受判決事項之聲明，參諸前揭規定，
    應予准許，核先敘明。
二、被上訴人起訴主張：上訴人向其承租門牌號碼桃園縣蘆竹鄉
    ○○路○ 段280 號1 至3 樓房屋（原審起訴1 、2 樓，於本
    院擴張為1 至3 樓，下稱系爭房屋），約定租賃期限自90年
    6 月1 日起至91年5 月31日止，租金每月新台幣（下同）3
    萬元，租期屆滿後，復以同一條件續租，期限自91年6 月1
    日起至92年5 月31日止。詎上訴人自91年11月起即未繳納租
    金，迄至租期屆滿時止，共積欠7 個月租金計21萬元未給付
    。又兩造間租賃關係於租期屆滿時即消滅，上訴人自應將系
    爭房屋返還被上訴人。再者，上訴人於租賃關係消滅後仍繼
    續占有使用系爭房屋，而獲得相當於租金之利益，並使被上
    訴人受有損害，爰依不當得利之法律關係，請求上訴人按月
    給付被上訴人相當於租金之不當得利3 萬元。為此，本於房
    屋租賃契約及不當得利之法律關係，請求上訴人遷讓返還系
    爭房屋，並給付積欠七個月份之租金21萬元及自九十二年六
    月一日起至返還系爭房屋之日止，按月給付3 萬元之不當得
    利。原審為被上訴人勝訴判決並准予假執行之聲請，均無不
    合，請求駁回上訴。
三、上訴人則以並無積欠被上訴人21萬元租金，因為被上訴人之
    係往取債務，被上訴人並未依約定前往上訴人住處收取租金
    ，因此上訴人並無給付遲延之情事，被上訴人以上訴人未給
    付租金為由終止租賃契約為無理由。此外上訴人於租期屆滿
    後，仍為租賃物之使用收益，而被上訴人不即表示反對之意
    思者，視為不定期限繼續契約，故兩造之租賃契約業已成為
    不定期限租賃契約，被上訴人以租賃期限屆滿為由，依民法
    第455 條規定訴請上訴人返還租賃物顯無理由，原審為上訴
    人不利之判決，顯有違誤，請求廢棄原判決，駁回被上訴人
    在原審之訴。
四、經查：上訴人向被上訴人承租系爭房屋（即桃園縣蘆竹鄉○
    ○段541 建號建物），約定租賃期限自90年6 月1 日起至91
    年5 月31日止，租金每月3 萬元，租期屆滿後，復以同一條
    件續租至92年5 月31日止。上訴人自91年11月起即未繳納租
    金，迄至租期屆滿時止，共積欠7 個月租金等情，業據兩造
    各提出房屋租賃契約書一件為證，且經上訴人於原審92年4
    月30日、93年3 月3 日言詞辯論時均自認其租金僅繳至91年
    10月份，自91年11月起即未給付等語明確，雖上訴人於原審
    93年5 月31日言詞辯論時改稱被上訴人女兒曾向伊拿過租金
    云云。然按自認之撤銷，除別有規定外，以自認人能證明與
    事實不符或經他造同意者，始得為之。民事訴訟法第279 條
    第3 項定有明文。本件上訴人自91年11月起即未繳付租金之
    事實，迭據上訴人於原審言詞辯論時自認在卷，且其自原審
    92年4 月7 日第一次言詞辯論期日迄於93年5 月31日最後言
    詞辯論期日之期間，未曾提出該項事實，其後復未能舉證證
    明其上開自認與事實有何不符之情形而得撤銷其之前之自認
    ，其於原審93年5 月31日言詞辯論時反於之前自認所為之陳
    述，尚難憑採。再者，上訴人之前支付租金均是簽發支票，
    其受款人及目的在支票存根上均會記載，此有上訴人所提出
    之支票存根在卷可稽，但上訴人主張將91年11月起至92年5
    月份之租金支付予被上訴之女兒，然其並無提出任何證據以
    實其說，且與上訴人之前支付租金習慣相違，故上訴人主張
    支付租金予被上訴人之女兒之情事，不足採信。
五、上訴人主張兩造租賃契約租金之給付為往取債務，須債權人
    前往債務人之住所收取，然為債權人之被上訴人並無前往收
    取，故上訴人無給付遲延之情事。然查：兩造就租金給付是
    否為往取債務，為被上訴人所否認，而上訴人並無提出任何
    證據以實其說。且被上訴人起訴請求上訴人給付未支付之租
    金，並未請求遲延利息，顯見被上訴人業已為收取租金之請
    求，而上訴人就未支付之租金於審理時亦無為清償給付之意
    思。另被上訴人並非以上訴人欠租為由終止租賃契約，故兩
    造租金給付是否為往取債務，並不影響被上訴人於租賃期限
    屆滿後終止租賃契約，請求返還租賃物之權利。
六、上訴人復以本件租賃期限屆滿後，其仍為租賃物之使用收益
    ，而被上訴人不即表示反對之意思者，故本件租賃契約應視
    為不定期限繼續契約云云。按民法第451 條所定出租人於租
    期屆滿後即須表示反對之意思，始生阻止續租之效力，意在
    防止出租人於租期屆滿後，明知承租人就租賃物繼續使用收
    益而無以反對之表示，過後忽又主張租賃關係消滅，使承租
    人陷於窘境而設，並非含有必須於租期屆滿後，始得表示反
    對之意義存在，故於訂約之際，訂明期滿後絕不續租，或續
    租應另訂契約者，仍難謂不發生阻止續約之效力；又基於承
    租人之請求而允予之履行期間或寬限期間，縱承租人於出租
    人拒收租金後有提存之情形，亦不發生不定期繼續契約之問
    題，有最高法院55年度台上字第276 號及59年度第555 號分
    別著有判例可稽。經查兩造所簽訂契約第6 條約定「乙方（
    即上訴人）於租期屆滿後，除經甲方（即被上訴人）同意繼
    續出租外，．．」，雙方於訂約時，既已訂明續租應另訂契
    約，均已認識其具備有到期阻止續約之效力，當然發生阻止
    續約之效力。且被上訴人於原審起訴時亦主張租期屆滿，終
    止租賃契約，請求返還租賃物，因此上訴人主張於租賃期限
    屆滿後，被上訴人不即表示反對之意思，故本件租賃契約視
    為不定期限繼續契約云云，顯不足採信。此外，被上訴人主
    張上訴人前述租金之給付係往取債務，及租賃契約業已成為
    不定期限繼續契約之抗辯是新攻擊或防禦方法，顯有違民事
    訴訟法第447 條之規定，然此係上訴人對於第一審已提出之
    攻擊或防禦方法為補充，符合民事訴訟法第447 條第1 項第
    3款之情事，故並非新攻擊或防禦方法，附此敘明。
七、按承租人應依約定日期，支付租金；承租人於租賃關係終止
    後，應返還租賃物，民法第439 條前段、第455 條分別定有
    明文。又依兩造房屋租賃契約書第3 、4 條約定，上訴人應
    於每月六日前繳納租金3 萬元，上訴人自應按期如數給付，
    則被上訴人主張依兩造租賃契約，請求上訴人給付自91年11
    月起至92年5 月止積欠之租金計21萬元，自屬有據。而兩造
    間之租賃關係，既於92年5 月31日因期限屆滿而終止，被上
    訴人依兩造房屋租賃契約書第6 條及前揭規定，請求上訴人
    遷讓返還系爭房屋，自亦有據。再按無法律上之原因而受利
    益，致他人受損害者，應返還其利益；雖有法律上之原因，
    而其後已不存在者，亦同。民法第179 條定有明文。而依不
    當得利之法則請求返還不當得利者，以無法律上之原因而受
    利益，致他人受有損害為其要件，故其得請求返還之範圍，
    應以對方所受之利益為度，非以請求人所受損害若干為準；
    無權占有他人土地，可能獲得相當於租金之利益為社會通常
    之觀念，有最高法院著有61年台上字第1695號判例可資參照
    。上訴人於租賃關係終止後，仍繼續占有使用系爭房屋，自
    獲有相當於租金之利益，並使被上訴人受有無法使用、收益
    系爭房屋之損害，從而被上訴人依不當得得利之法律關係請
    求上訴人自92年6 月1 日起至遷讓返還系爭房屋之日止，按
    月給付3 萬元之不當得利，亦無不合，應予准許。
八、綜上所述，被上訴人依兩造所訂租賃契約、不當得利之法律
    關係，請求上訴人應將門牌號碼桃園縣蘆竹鄉○○路○ 段28
    0 號1 、2 、3 樓房屋遷讓返還被上訴人，並給付積欠之租
    金21萬元，暨自92年6 月1 日起至遷讓返還系爭房屋之日止
    ，按月給付3 萬元之不當得利，為有理由，應予准許。原審
    為上訴人敗訴之判決，並依職權為假執行之宣告，於法均無
    不合。上訴意旨指摘原判決不當，求予廢棄改判，為無理由
    ，應予駁回。
九、本件判決之基礎已臻明確，兩造其餘攻擊防禦方法及舉證，
    核與判決不生影響，毋庸一一論列，併此敘明。
十、據上論結，本件上訴為無理由，依民事訴訟法第436 條之1
    第3項 、第449 條第1 項、第78條，判決如主文。
中　　華　　民　　國　　94　　年　　1 　　月　　20　　日
                      民事第三庭
                        審判長法　官　潘進柳
                              法　官　周玉
                              法　官　張益銘
上列正本證明與原本無異。
不得上訴。
中　　華　　民　　國　　94　　年　　1 　　月　　20　　日
                              書記官　陳純姃
